【裁判字號】    92,上訴,694
【裁判日期】    920702
【裁判案由】    偽造文書等
【裁判全文】
臺灣高等法院高雄分院刑事判決          九十二年度上訴字第六九四號
    上訴人  己○○
右上訴人因偽造文書案件，不服臺灣高雄地方法院九十一年度訴緝字第一八四號中華
民國九十二年三月七日第一審判決（起訴案號：臺灣高雄地方法院檢察署八十六年度
偵字第二六六八號、併辦案號：同署八十六年度偵字第五０一七號），提起上訴，本
院判決如左：
      主      文
原判決撤銷。
己○○連續行使偽造私文書，足以生損害於他人，處有期徒刑壹年陸月。
      事      實
一、己○○為一家庭主婦，僅接手工臨時家用，並無支付每月約新臺幣（下同）十幾
    萬元會款之能力，於八十二年十月五日在其位於高雄市○鎮區○○里鎮○路九十
    九巷十一號之一婆家，召集每會三千元，包括辛○○、丁○○○各參加一會，含
    會首共五十六會，自八十二年十月五日起，至八十五年十一月五日止之互助會；
    又於八十二年十二月二十日，召集每會三千元，包括黃麗華等人，含會首共六十
    三會，自八十二年十二月二十日起，至八十五年八月五日止之互助會；又於八十
    三年四月十日，召集每會一萬元，包括辛○○、壬○○（阿月）、丙○○、庚○○等人，含會首共四十二會，自八十三年四月十日起，至八十五年十一月十日止
    之互助會（每逢三、六、九月二十五日加會）；又於八十三年七月六日，召集每
    會二千元，包括會員辛○○、林慧貞（巧好）、丁○○○、王麗燕（乙○○）等
    人，含會首六十會，自八十三年七月六日起，至八十五年十月六日止之互助會；
    又於八十三年九月十一日，召集每會五千元，包括丙○○、壬○○等人，含會首
    共四十六會，自八十三年九月十一日起至八十六年七月十一日止之互助會；又於
    八十三年十一月二十六日，召集每會三千元，包括林慧貞、辛○○、丁○○○、
    乙○○、王麗燕等人，含會首共六十九會，自八十三年十一月廿六日起，至八十
    六年九月二十六日止之互助會；又於八十四年七月廿五日，召集每會五千元，包
    括辛○○、丁○○○、丙○○、乙○○、甲○○等人，含會首共四十三會自八十
    四年七月廿五日至八十七年三月廿五日止之互助會；又於八十五年二月五日，召
    集每會一萬元，包括王麗燕、壬○○等人，含會首共三十四會自八十五年二月五
    日起至八十七年六月二十日止之互助會；又於八十五年六月十五日，召集每會二
    萬元，包括辛○○、丙○○等人，含會首共二十六會自八十五年六月十五日起至
    八十七年四月十五日止之互助會；又於八十五年七月五日，召集每會三千元，包
    括辛○○、楊玉花等人，含會首共五十六會自八十五年七月五日起至八十七年十
    月二十日止之互助會；又於八十五年八月廿五日起，召集每會三千元，包括辛○○、丁○○○、辛○○等人，含會首共五十一會，自八十五年八月廿五日起至八
    十七年九月廿五日止之互助會。均採內標制。詎己○○竟基於意圖為自己不法所
    有及行使偽造私文書之概括犯意，連續於八十四年二月十日、八十四年九月廿五
    日、八十五年十月十日，上開八十三年四月十日起至八十五年十一月十日止一萬
    元之互助會（每逢三、六、九月二十五日加會），於第十五會、第廿五會、第廿
    六會開標，先後偽造辛○○、丙○○、庚○○簽名之標單，並持以投標行使以為
    詐術，致使黃玉蘭、吳淑芬等活會會員誤以為辛○○、丙○○、庚○○各以四千
    元標金得標而交付會款予己○○，足生損害於辛○○、丙○○、庚○○三人；又
    承前開同一概括犯意，於八十五年六月六日，上開八十三年七月六日起會，八十
    五年十二月廿一日止之二千元互助會，於第廿四會開標，偽造丁○○○簽名之標
    單，並持以投標行使以為詐術，致使蔡玉雪等活會會員誤以為丁○○○以七百五
    十元標金得標而交付會款予己○○，足生損害於丁○○○；計己○○以此方式詐
    得各活會會員會款共二百三十八萬五千元。
二、己○○起會之初即先杜撰「阿娟」、「阿美」、「秋玲」、「玉婷」等四名人與
    會員依序參加八十三年四月十日起會，八十三年七月六日起會，八十三年十一月
    廿六日起會，八十四年七月廿五日起會，連續於十六會、第七會、第十五會、第
    十九會，在前開住所，偽造前揭人頭會員名義之標單，分別在標單上填載二千二
    百元、五百五十元、八百元等標息，持以行使參與競標，並因而得標外，復利用
    會員未全數到場競標之機會，連續於上開互助會存續期間，偽填標單及標金參與
    競標以行使，亦分別得標，先後致當次標會之其他活會會員陷於錯誤，先後交付
    活會會款共約一百二十萬元，足生損害於活會會員。嗣於八十五年九月間己○○
    無故止會，辛○○等互助會至此始知受騙。
三、案經辛○○等人訴請臺灣高雄地方法院檢察署檢察官偵查起訴及併案審理。
      理      由
一、訊據被告己○○對於右揭冒標詐取會款之犯罪事實坦承不諱，核與告訴人戴佑貞
    、甲○○、庚○○、乙○○、丁○○○、楊玉珍、王麗燕、丙○○等人指訴情節
    相符，並有互助會互助會單九張、支票及退票理由單各三張，本票廿七張附卷足
    憑。證人即互助會會員楊國寶證述：伊有跟被告於八十二年十二月二十日所起三
    千元的合會共四會，該四會伊均有標到，在標會時，伊均有填寫標單，標單上會
    填寫伊的名字及標金等語甚明（原審九十一年十月廿五日、十一月二十日訊問筆
    錄）。堪認被告所召集合會，於每月開標時，欲投標之會員均需填寫標單。又被
    告亦坦承：開標時到場會員均會填寫標單等語，是被告如要冒用會員名義標會，
    現場並有其他會員在場，其他會員需填寫標單，被告若未填寫標單，如何順利冒
    標？顯見被告所稱：冒用其他會員名義冒標並未填寫標單，僅係口頭表達云云，
    與事證不符，不足採信。另據告訴人所陳稱：八十三年四月十日所起之合會，僅
    剩二活會，但告訴人丙○○、庚○○、辛○○、壬○○均表示還是活會會員，另
    被告於八十三年七月六日所起合會，共有六十會，且已開標過五十五次會，但有
    會員辛○○、蔡淑芬、丁○○○、王麗燕、林慧萍（巧好內衣）二會均是活會等
    情，且被告亦坦承八十三年四月十日所提起之合會，活會會員是丙○○、辛○○
    、庚○○、「阿月」等人是活會，伊有以「丙○○」、「辛○○」及「庚○○」
    之名義冒標合會。堪認被告確有冒用會員丙○○、辛○○、庚○○，冒標互助會
    甚明。另虛列阿娟、阿美、玉婷、秋玲人頭會員冒標，亦經被告陳明在卷，亦有
    互助會單足憑，堪信為真實。
  (二)被告己○○坦承：伊所起的合會均是以伊所收會錢來負擔其他會錢且伊有購買三
    間房子，其中二間房子均有貸款，每月要繳付五萬多元利息錢，該筆利息也是以
    伊標會及自己跟會的會錢來繳付，當時錢不夠，所以才一直招會來支付貸款與會
    錢等語，顯見被告明知自己經濟窘困，無法支應貸款與會錢，隱瞞其無經濟能力
    之事實，以不斷招徠會員參加所召集之互助會，並以所收取頭款金額作為支付房
    屋貸款或其他會款，足徵被告於召集前開互助會之初，即有詐取會款之不法所有
    意圖。
  (三)被告己○○辯稱：會員董木戊、詹宗成、楊國寶、李秀蘭、陳國卿倒會，伊受牽
    連云云。惟查被告記不清前開倒會會員何時標到互助會，及以多少金額標到，以
    及前開標會會員尚欠多少會款，均無法確定核算，被告此部分辯解亦不足採。綜
    上所述被告詐欺及偽造文書犯行堪以認定。
一、按民間互助會之標單，通常僅填寫一定之金額及姓名，如單從記載內容上之形式
    觀之，殊無法瞭解其為何種用意之證明，而必須依據習慣或特約，始足以表示該
    一定之金額即為標取會款之利息，該姓名即標取會款之會員，故偽造該標單應認
    為係偽造同法第二百二十條第一項以文書論之私文書。是被告虛設人頭會員或冒
    用活會會員名義，偽造標單，行使得標，詐取會款，核其所為係犯刑法第二百十
    六條、第二百二十條第一項、第二百十條之行使偽造準私文書罪及同法第三百三
    十九條第一項之詐欺取財罪。被告偽造署押於標單上，其偽造署押之行為，應為
    偽造標單之準私文書行為之部分行為，又其偽造標單後復持以行使，偽造之底度
    行為應為行使之高度行為所吸收，均不另論罪。又被告同一詐欺，行使偽造之標
    單行為，同時向多數會員詐取會款，係以一行為觸犯數個相同之罪名，為同種之
    想像競合犯，依刑法第五十五條之規定，均各從一重處斷。被告先後多次行使偽
    造準私文書及詐欺取財之犯行，時間緊接，所犯係構成要件相同之罪，顯係基於
    概括犯意反覆為之，應依連續犯之規定，以一罪論並加重其刑。被告前開所犯行
    使偽造準私文書及詐欺取財二罪間，有方法結果之牽連關係，應依刑法第五十五
    條之規定，應從一較重之偽造行使準私文書罪處斷。被告冒用告訴人丁○○○、
    丙○○等人冒標及八十二年十二月二十日所起三千元合會冒標部分，未據公訴人
    起訴，惟與前揭起訴並論罪科刑部分，有連續犯或牽連犯之關係，本院自得一併
    加以審究。又公訴人移送併辦部分（即同一互助會王麗燕、壬○○、甲○○、乙○○告訴互助會詐欺部分），與前揭犯罪事實為同一事實，本院自得一併審理。
    被告犯罪事證已明，原審法院對其論罪科刑固非無見。惟原審法院對於開標地點
    ，及冒標時間、會數、標金及詐欺金額均未詳載，容有未合。被告上訴意旨認原
    判決量刑過重，否認部分犯行，指摘原判決不當，雖無理由，惟原判決既有上開
    可議之處，應由本院將原判決撤銷改判。審酌被告明知無資力，竟利用籌組民間
    互助會機會虛列會員及冒真正會員標取會款，惟事後已清償部分會款，等一切情
    況，量處如主文所示之刑。至偽造之署押及標息之標單，雖係被告所有供詐欺，
    行使偽造準私文書犯行所用之物，惟業已滅失，亦經被告供明在卷，且未據扣案
    ，自不另為沒收諭知。
據上論斷，應依刑事訴訟法第三百六十九條第一項前段、第三百六十四條、第三百六
十八條、第二百九十九條第一項、刑法第二百十六條、第二百二十條第一項、第二百
十條、第三百三十九條第一項、第五十五條、第五十六條，罰金罰鍰提高標準條例第
一條前段，判決如主文。
中    華    民    國     九十二     年       七       月       二       日
                              臺灣高等法院高雄分院刑事第八庭
                                  審判長法官  郭雅美
                                        法官  江泰章
                                        法官  裕斗
右正本證明與原本無異。
如不服本判決應於收受本判決後十日內向本院提出上訴書狀，其未述上訴理由者，
並得於提起上訴後十日內向本院補提理由書狀（均須按他造當事人之人數附繕本)「
切勿逕送上級法院」。
                                      書記官  鄔維玲
中    華    民    國     九十二     年       七       月       四       日
附錄本判決論罪之法條：
刑法第二百十條
偽造、變造私文書，足以生損害於公眾或他人者，處五年以下有期徒刑。
刑法第二百十六條
行使第二百十條至第二百十五條之文書者，依偽造、變造文書或登載不實事項或使登
載不實事項之規定處斷。
刑法第二百二十條
在紙上或物品上之文字、符號、圖畫、照像，依習慣或特約，足以為表示其用意之證
明者，關於本章及本章以外各罪，以文書論。
錄音、錄影或電磁紀錄，藉機器或電腦之處理所顯示之聲音、影像或符號，足以為表
示其用意之證明者，亦同。
稱電磁紀錄，指以電子、磁性或其他無法以人之知覺直接認識之方式所製成之紀錄，
而供電腦處理之用者。
                                                                      ＨＦ


司法院資訊處製作；財團法人民間司法改革基金會備份。
